臺灣高等法院民事判決　　　　　　　九十一年度上易字第七四四號
　　上　訴　人
　　即　附　帶
　　被　上訴人　乙○○
　　　　　　　　丁○○
　　　　　　　　丙○○
　　訴訟代理人　羅孟源
　　附帶上訴人　甲○○
右當事人間返還不當得利事件，上訴人對於中華民國九十一年六月十三日臺灣宜蘭地
方法院九十年度訴字第四三二號第一審判決提起上訴，被上訴人提起附帶上訴，本院
判決如左：
    主    文
(一)原判決廢棄。
(二)乙○○、丁○○、丙○○應協同甲○○就兩造共有坐落宜蘭縣宜蘭段艮門小段一七
　０地號土地向宜蘭地政事務所辦理設定權利人為甲○○，權利範圍全部，存續期間
　自民國七十年九月一日起不定期之地上權登記。
(三)原判決主文第一項關於確認地上權存在部分，甲○○在第一審之訴駁回。
(四)第一、二審（含附帶上訴）訴訟費用由甲○○、丁○○、丙○○連帶負擔二分之一
  ，餘由甲○○負擔。
    事實及理由
一、本件被上訴人即附帶上訴人甲○○主張：坐落宜蘭縣宜蘭段艮門小段一七０地號
    土地（下稱系爭土地）原為兩造之被繼承人洪清池所有，洪清池於民國七十年九
    月間就系爭土地為甲○○設定權利範圍全部，存續期間自七十年九月一日起不定
    期限之地上權。嗣七十八年一月間甲○○未經洪清池同意將系爭土地所有權移轉
    登記與甲○○，致系爭土地所有權及地上權均同屬甲○○，乃依法令申請以混同
    為原因塗銷地上權登記。八十四年二月間洪清池死亡後，乙○○等三人以甲○○
    與洪清池間就系爭土地之買賣契約無效為由，訴請塗銷所有權移轉登記，經法院
    判決乙○○等三人勝訴確定在案，乙○○等三人即據該確定判決辦理塗銷系爭土
    地所有權移轉登記，回復為洪清池所有，旋更辦理繼承登記為兩造公同共有，惟
    前因混同而遭塗銷之地上權登記卻未回復，爰依不當得利之法律關係求為命乙○
　　○等三人應協同甲○○就系爭土地向宜蘭地政事務所辦理設定權利人為甲○○，
　　權利範圍全部，存續期間自七十年九月一日起不定期之地上權登記以回復原狀。
　　又法院既判決甲○○與洪清池間之買賣契約無效，系爭土地所有權移轉登記與甲
　　○○應辦理塗銷確定，則甲○○於系爭土地上之地上權自始無與系爭土地所有權
　　混同而消滅之事由，甲○○以混同為原因申請塗銷登記亦為無效，系爭地上權仍
　　應存在，惟乙○○等三人否認甲○○之地上權，自有確認之必要等情。（原審判
　　決確認兩造所共有之系爭土地上，有以甲○○為權利人、權利範圍全部，存續期
　　間自七十年九月一日起不定期之地上權存在，而駁回甲○○其餘之訴，乙○○等
　　三人不服，就其敗訴部分提起上訴，甲○○答辯聲明駁回乙○○等三人之上訴。
　　另甲○○就其敗訴部分，亦提起附帶上訴，並附帶上訴聲明(一)原判決不利甲○○
　　部分廢棄。(二)前開廢棄部分，乙○○等三人應協同甲○○就其共有坐落宜蘭縣宜
　　蘭段艮門小段一七０地號土地向宜蘭地政事務所辦理設定權利人為甲○○，權利
　　範圍全部，存續期間自七十年九月一日起不定期之地上權登記）。
二、上訴人即附帶被上訴人乙○○等三人則以：系爭地上權係甲○○偽造文書辦理所
    有權移轉登記，由宜蘭地政事務所以混同為原因而塗銷登記，應屬宜蘭地政事務
    所與甲○○間之問題，與乙○○等三人無涉，甲○○應不得向乙○○等三人請求
    。又系爭土地上尚有兩造之被繼承人洪清池所有之二棟建物，洪清池當無可能將
    系爭土地全部設定地上權與甲○○。縱洪清池同意將系爭土地全部設定地上權與
    甲○○，惟系爭地上權既係甲○○於七十八年二月十五日自行向宜蘭地政事務所
    辦理塗銷登記，足見其已拋棄地上權，自無權利受有損害，而乙○○等三人縱受
    有利益，亦係甲○○向宜蘭地政事務所辦理塗銷地上權登記所得之反射利益，並
    非直接自甲○○處受有利益，則甲○○主張受有損害之原因事實與乙○○等三人
    受有利益之原因事實，非屬同一事實。再者，乙○○等三人並無義務協同甲○○
    重新辦理地上權登記等語，資為抗辯。（並上訴聲明(一)原判決不利乙○○等三人
    部分廢棄。(二)前開廢棄部分，甲○○在第一審之訴駁回。另就附帶上訴答辯聲明
    駁回甲○○之附帶上訴）。
三、兩造不爭之事實：
　　經查系爭土地原為兩造之被繼承人洪清池所有，七十八年一月間甲○○未經洪清
　　池同意將系爭土地所有權移轉登記與甲○○，因系爭土地所有權及地上權登記均
　　同屬甲○○，甲○○即以混同為原因，申請塗銷地上權登記。嗣於八十四年二月
　　間洪清池死亡後，乙○○等三人以甲○○其所有權移轉登記無效為由，訴請塗銷
　　登記，經判決甲○○敗訴確定。乙○○等三人即據該判決辦理塗銷系爭土地所有
　　移轉登記，回復為洪清池所有，旋更申辦繼承登記為兩造公同共有。惟前因混同
　　而遭塗銷之上開地上權登記卻未回復等事實，為兩造所不爭執，並據甲○○提出
　　土地登記謄本二份、民事判決為證（見原審卷第八至第二十四頁），自堪信為真
　　實。
四、兩造爭執要旨：(一)本件乙○○等三人應否負返還不當得利之責任？(二)甲○○提起
　　確認地上權存在有無依據？茲分述之：
　(一)乙○○等三人負返還不當得利之義務：
　　按「無法律上之原因而受利益，致他人受損害者，應返還其利益。」民法第一百
　　七十九條前段定有明文。查本件土地上原有以甲○○為權利人之地上權登記，現
　　甲○○受有無地上權登記之損害，而乙○○等三人則受有系爭土地無地上權登記
　　負擔之利益，自不待言。其受有該利益之原因，係因其於取得上開所有權移轉登
　　記之勝訴判決後，將系爭土地回復登記於洪清池所有，並辦理兩造之繼承登記時
　　，地政機關未能將前因混同為原因而塗銷之地上權登記回復，乙○○等三人獲得
　　土地上無地上權之負擔之利益，並無法律上之原因，核與不當得利之構成要件相
　　符，依上開條文之規定，乙○○等三人自應返還其利益，即協同辦理系爭地上權
　　之登記，原審失察，遽予判決駁回甲○○此部分之訴，不無可議，附帶上訴論旨
　　，執前詞指摘原判決此部分不當，聲明廢棄改判，為有理由，應予廢棄改判如主
　　文第二項所示。
　(二)甲○○等三人無提起本件確認之訴之必要：
　　按通常給付之訴即包含確認之訴在內，本件甲○○提起之前開協同辦理系爭地上
　　權登記之訴，係屬給付之訴，其內容即含有確認甲○○對系爭地上權存在之意，
　　甲○○既已提起前開協同辦理系爭地上權登記之訴，並經本院認為其有理由，判
　　決予以准許，已如上述，則甲○○同時提起之確認地上權存在之訴，即屬無必要
　　，換言之，甲○○此部分之訴，即欠缺權利保護要件，此部分之請求，尚有未合
　　，原判決判予准許，實有可議，上訴論旨，雖未指摘及此，然屬法院應依職權調
　　查之事項，原判決此部分既有可議，即應將原判決此部分予以廢棄。
五、據上論結，本件乙○○等三人之上訴及甲○○之附帶上訴均有理由，依民事訴訟
    法第四百四十九條第一項、第四百五十條、第七十九條但書、第八十五條第一項
    ，判決如主文。
中　　華　　民　　國　　九十一　　年　　　十一　　　月　　　二十六　　　日
　　　　　　　　　　　　　　　民　事　第　八　庭
                              　　審判長法　官　鄭　三　源
                                  　　　法　官　王　淇　梓
                                        法　官　郭　松　濤
右正本係照原本作成。
不得上訴。
中　　華　　民　　國　　九十一　　年　　　十一　　　月　　　二十八　　　日
　　　　　　　　　　　　　　　　　　　　書記官　方　素　珍
